臺灣高等法院民事判決
108年度上易字第1288號
上  訴 人 即
附帶被上訴人  白雲山莊社區管理委員會
法 定代理 人  黃  海
訴 訟代理 人  鍾周亮律師   
被 上訴人 即
附 帶上訴 人  蘇冠瑋  
              蘇子馨  
兼  上二  人
法 定代理 人  蘇敬軒  
              蘇慧菁  
共        同              
訴 訟代理 人  蔡順雄律師
              鄭凱威律師
              郭子揚律師
上列當事人間請求損害賠償事件，上訴人對於中華民國108年8月
30日臺灣士林地方法院第一審判決（106年度訴字第1737號）提
起上訴，被上訴人提起附帶上訴，本院於111年1月11日言詞辯論
終結，判決如下：
    主  文
原判決關於：㈠命上訴人給付丁○○逾新臺幣貳拾玖萬捌仟陸佰參
拾元本息部分暨該部分假執行之宣告；㈡駁回戊○○後開第三項之
訴部分；㈢訴訟費用之裁判均廢棄。
上開廢棄㈠部分，丁○○在第一審之訴駁回。
上開廢棄㈡部分，上訴人應再給付戊○○新臺幣伍萬貳仟元，及自
民國一○六年十月十九日起至清償日止，按週年利率百分之五計
算之利息。
上訴人其餘上訴駁回。
附帶上訴人其餘附帶上訴駁回。
第一、二審訴訟費用，關於上訴人上訴部分，由丁○○負擔百分之
七，餘由上訴人負擔；關於戊○○附帶上訴部分，由上訴人負擔百
分之八十，餘由戊○○負擔；關於丁○○、丙○○、乙○○附帶上訴部分
，由丁○○、丙○○、乙○○負擔。
    事實及理由
一、本件上訴人之法定代理人於上訴人上訴本院後變更為甲○，
    有新北市汐止區公所民國110年12月17日新北汐工字第11027
    38624號函為憑（見本院卷二第533至535頁），其具狀聲明
    承受訴訟，核無不合，應予准許。
二、被上訴人即附帶上訴人主張：丁○○為白雲山莊社區（下稱系
    爭社區）內門牌號碼新北市○○區○○街000巷00弄0○0號4樓房
    屋（下稱系爭房屋）之所有權人，與配偶戊○○、未成年子女
    丙○○及乙○○（下稱丁○○等4人）同住於系爭房屋。系爭社區
    公共廢污水管線（下稱系爭污水管線）因細砂泥石等殘渣物
    堆積而阻塞，上訴人未盡管理維護義務，違反保護他人之公
    寓大廈管理條例第10條第2項規定，並致系爭房屋之浴室先
    後於105年4月23日、106年1月22日、同年2月19日發生糞污
    水倒灌漫溢（下稱系爭糞污水倒灌事件），上訴人所為已違
    反公寓大廈管理條例第10條第2項此保護他人之法律，構成
    侵權行為及債務不履行之加害給付，且侵害丁○○等4人居住
    安寧情節重大，丁○○等4人自得請求賠償，爰依民法第184條
    第2項、第227條、第227條之1、第195條第1項規定，求為命
    上訴人應給付丁○○新臺幣（下同）57萬8,805元〔即木頭地板
    重新施作費用38萬2,305元、系爭房屋3次清潔費用1萬8,000
    元、2間浴室之馬桶沖水系統損毀損修繕費用5,000元、開鎖
    及交通費用1,000元、出遊住宿房間及餐費因系爭糞污水倒
    灌事件發生而取消所生損失5,000元、家中物品因污損丟棄
    所生損失1萬5,000元、丁○○為丙○○支出醫療費用7,500元及
    精神慰撫金15萬元，以上共計58萬3,805元，僅請求57萬8,8
    05元〕；戊○○17萬5,500元〔即系爭房屋3次清潔費用1萬8,000
    元、醫療費用7,500元及精神慰撫金15萬元〕；丙○○、乙○○各
    15萬元〔均為精神慰撫金15萬元〕；及均自起訴狀繕本送達翌
    日起至清償日止，按週年利率百分之五計算利息之判決。
三、上訴人即附帶被上訴人則以：每年定期清查系爭污水管線有
    無堵塞及維護暢通所需費用，超逾系爭社區實際可得支配使
    用之公共基金百分之5，依系爭社區規約第19條及公寓大廈
    管理條例第11條第1項規定，屬須經全體區分所有人決議之
    重大修繕事項，然系爭社區住戶迄今未作成決議，伊對系爭
    污水管線自不負管理維護之義務。況伊於系爭糞污水倒灌事
    件發生後，業已積極協助丁○○等4人處理善後，系爭房屋至
    今未再發生糞水溢流，伊並無違反管理義務可言。又伊既無
    侵權行為能力及賠償能力，丁○○等4人不得令伊負賠償責任
    。再丁○○等4人請求賠償之金額過高，且依民法第197條應適
    用2年短期時效，其等遲於109年2月25日方提起附帶上訴，
    上開請求權業已罹於時效，伊自得拒絕給付等語，資為抗辯
    。
四、原審為丁○○等4人一部勝訴、一部敗訴之判決，即判命上訴
    人依序應給付丁○○等4人33萬8,583元、11萬0,100元、6萬元
    、5萬元，及均自106年10月19日起至清償日止，按週年利率
    百分之5計算之利息，並駁回丁○○等4人其餘之訴及假執行之
    聲請。上訴人就其敗訴部分不服，提起上訴，上訴聲明：㈠
    、原判決不利於上訴人部分廢棄。㈡、上開廢棄部分，丁○○
    等4人在第一審之訴及假執行之聲請均駁回。丁○○等4人答辯
    聲明：上訴駁回，並就其敗訴部分全部提起附帶上訴，附帶
    上訴聲明：㈠、原判決關於駁回丁○○等4人後開第2、3、4、5
    項之訴部分廢棄。㈡、上開廢棄部分，上訴人應再給付丁○○2
    4萬0,222元，及自106年10月19日起至清償日止，按週年利
    率百分之5計算之利息。㈢、上開廢棄部分，上訴人應再給付
    戊○○6萬5,400元，及自106年10月19日起至清償日止，按週
    年利率百分之5計算之利息。㈣、上開廢棄部分，上訴人應再
    給付丙○○9萬元，及自106年10月19日起至清償日止，按週年
    利率百分之5計算之利息。㈤、上開廢棄部分，上訴人應再給
    付乙○○10萬元，及自106年10月19日起至清償日止，按週年
    利率百分之5計算之利息。上訴人附帶上訴答辯聲明：附帶
    上訴駁回。
五、查，丁○○為系爭社區內之系爭房屋所有人，與其配偶戊○○及
    未成年子女丙○○、乙○○同住於系爭房屋；系爭污水管線因殘
    渣物堆積堵塞，致系爭房屋浴室先後於105年4月23日、106
    年1月22日、同年2月19日發生糞污水倒灌漫溢等事實，為兩
    造於本院審理時所不爭，並有建物所有權狀、戶口名簿、現
    場彩色照片、施工公告及社區服務中心工作日誌影本等件可
    稽（見湖調卷第27至52頁、第54頁、原審卷第46至51頁），
    應可認定。
六、丁○○等4人主張上訴人未盡管理維護義務，以致系爭房屋浴
    室發生糞污水倒灌漫溢，上訴人自應負賠償責任等語，惟為
    上訴人所否認，並以前揭情詞置辯。經查：
㈠、按違反保護他人之法律，致生損害於他人者，負賠償責任，
    民法第184條第2項前段定有明文。侵權行為損害賠償責任，
    須以故意或過失不法侵害他人之權利為要件，而過失之有無
    ，應以是否怠於注意義務為斷，若怠於此種注意，即得謂之
    有過失，被害人自得依侵權行為法則請求賠償損害（最高法
    院86年度台上字第3626號判決意旨參照）。又公寓大廈共用
    部分、約定共用部分之修繕、管理、維護，由管理負責人或
    管理委員會為之；管理委員會之職務包括：共有及共用部分
    之清潔、維護、修繕及一般改良與公寓大廈及其周圍之安全
    及環境維護事項，公寓大廈管理條例第10條第2項前段、第3
    6條第2款、第3款規定甚明。故如公寓大廈管理委員會怠於
    進行共用部分、約定共用部分之修繕、管理、維護、清潔、
    一般改良等事務，即屬違反其注意義務，如因此造成他人損
    害，對於被害人所受損害自應負賠償義務。復公寓大廈共用
    部分、約定共用部分之修繕、管理、維護，包括公共環境清
    潔衛生之維持、公共消防滅火器材之維護、公共通道溝渠及
    相關設施之修繕（公寓大廈管理條例第10條第3項規定參照
    ），其維護、修繕之目的在於保持住戶居住環境之清潔衛生
    、確保災害發生時之預防及救護，與住戶居家之衛生及安全
    息息相關，故公寓大廈管理條例第10條第2項前段應屬民法
    第184條第2項所指「保護他人之法律」，如有違反並致生損
    害於他人，違反之人自應負賠償責任。
㈡、丁○○等4人主張系爭糞污水倒灌事件係因屬社區公共管線之系
    爭污水管線堵塞所致乙情，有其提出系爭社區服務中心105
    年4月23日工作日誌，記載：「……。⒊通知6-1-4F住戶親友會
    同鎖匠開門後，發現兩間廁所馬桶糞水已溢出，糞水已淹至
    大門外，導致6-1-3F住戶大門及廁所漏糞水，立即聯絡協力
    廠商進行搶修，並通知6-1-4F以上住戶暫時別沖馬桶，世上
    協力廠商於13點至現場，確認主因為主幹管堵塞，敲除馬桶
    後進行通管，至15點完成通管並將馬桶安裝復原。」等語可
    證（見原審卷第46頁），且經原審送請新北市建築師公會鑑
    定結果：「系爭房屋之二間浴室馬桶，發生糞污水三次倒灌
    、噴發之情形，其發生之原因如下：⑴大樓當初設計時，……
    污水管在三樓樓板下方時，將左側管道間內的管線污水利用
    水平管線，轉移污水到右側管道間之管線，……，但是地心引
    力作用，使得水平管線之水流較緩慢，其排放效果不良，故
    此段橫向水平管線成為阻塞之遠因之一。」、「⑶……，因此
    這一段水平管線是屬於公共污水管線無誤，但這一段公共水
    平管線卻存在於6之1號二樓上方之私領域內……」、「……。⑷
    三樓以上家住戶之污水流經此一橫向公共水平管線，已使用
    約有20年之久，又歷經數十次之住戶裝潢修改工程施工，因
    此難免有粗心者將殘渣、細砂泥石等亂丟入排放，於是此段
    水平管路經過日積月累的殘渣物堆積，會造成公共水平管線
    之阻塞並不令人意外。」、「⑸……，確認是三樓之水平污水
    管線堵塞所引起的，而該水平管線所排放的是公共污水流，
    故研判是公共污水管線發生堵塞所引起。」等語，有該公會
    108年3月6日新北市建師鑑字第070號鑑定報告書（下稱108
    年鑑定報告）可稽（外放）。參以鑑定人甲○○○○○於本院審
    理時，亦到庭證稱：「引起馬桶糞污水倒灌噴發就只有一個
    原因，就是水平管線經過日積月累殘渣堆積，造成公共管線
    倒灌噴發。至於我們在鑑定結果有寫⑴、⑵、⑶、⑷，是因為馬
    桶糞污水倒灌噴發的前因後果，……」等語在卷（見本院卷一
    第430至431頁）。足見105年4月23日搶修之協力廠商及鑑定
    報告均認定系爭房屋之所以會發生系爭糞污水倒灌事件，確
    係起因於用以排放社區公共污水之系爭污水管線（即俗稱公
    管）發生堵塞所引起。又系爭糞污水倒灌事件及系爭污水管
    線發生堵塞現象之原因，僅屬事實問題，核與上訴人應否對
    系爭污水管線發生堵塞現象負責之評價問題無涉，上訴人徒
    以上開鑑定報告並未區分系爭污水管線堵塞之現象及發生原
    因，又未參酌系爭社區所制訂之系爭規約為由，質疑鑑定結
    論不實在云云，自有誤會。
㈢、系爭污水管線屬公寓大廈管理條例第3條第4款所規定，除系
    爭社區專有部分以外供共同使用之共用部分，揆諸前開說明
    ，自應由管委會負責修繕、管理、維護。而系爭污水管線堵
    塞致發生系爭糞污水倒灌事件，即屬上訴人未盡管理維護之
    責所致，故丁○○等4人依民法第184條第2項規定，請求上訴
    人就其損害負賠償責任，尚無不合。上訴人雖抗辯：系爭糞
    污水倒灌事件之發生與伊有無定期管理維護二者間並無相當
    因果關係存在，若有人朝系爭污水管線丟石塊，就可能會造
    成堵塞云云。惟防免公共管線堵塞或於堵塞後如何排除，原
    即上訴人應負管理維護責任之範疇，上訴人以此質疑上開鑑
    定結論有誤，並進而以此抗辯系爭糞污水倒灌事件之發生與
    其平日並未管理維護系爭污水管線間並無相當因果關係存在
    ，亦無可取。
㈣、上訴人雖辯稱：系爭社區未來尚可繼續使用達50年，每年定
    期清查系爭污水管線有無堵塞及維護暢通所需費用，第一年
    即高達22萬5,000元，之後每年亦均需支付3萬9,000元，支
    出總額超逾系爭社區實際可得支配使用之公共基金1,198,28
    2元之百分之5，依系爭社區規約第19條及公寓大廈管理條例
    第11條第1項規定，屬須經全體區分所有人決議之重大修繕
    事項，然系爭社區住戶迄今未作成決議，伊對系爭污水管線
    自不負管理維護之義務云云，並提出系爭社區實際公共基金
    明細表、臺灣理水股份有限公司（下稱理水公司）所出具之
    預估費用分析表（下稱系爭預估分析表）、張開誠建築師於
    109年5月20日所簽章之建物耐用年限證明為證（見本院卷一
    第381至383頁、第457頁、第463頁）。惟為丁○○等4人所否
    認，並抗辯系爭社區之公共基金數額高達1,400萬元，且提
    出系爭社區現金收支統計表影本1份為憑（見本院卷一第283
    至284頁）。經查：
　⒈按公寓大廈之重大修繕或改良，係應經區分所有權人會議決
    議事項；又管理委員會為執行財務運作業務，應以管理委員
    會名義開設銀行或郵局儲金帳戶，公共基金與管理費應分別
    設專戶保管及運用；公共基金用途包含共用部分及其相關設
    施之拆除、重大修繕或改良；前條第三款第三目共用部分及
    其相關設施之拆除、重大修繕或改良指其工程金額符合：逾
    公共基金之百分之五，系爭社區規約第7條第2款第2目、第1
    8條第1款、第3款第3目、第19條分別定有明文（見本院卷一
    第249頁、第254頁）。惟系爭污水管線之維護及管理依法為
    上訴人之職責，既如前述，本不因系爭社區管理費或公共基
    金是否足敷支應，或是否應踐行系爭社區規約所定之特定程
    序，而解免上訴人之管理、維護之責。至上訴人是否應依系
    爭社區規約之規定，召開區分有權人會議商議住戶繳納之管
    理費或公共基金金額之調整，金額如何分配，應以如何方式
    盡上訴人管理維護之責，為其內部問題。上訴人以此為辯，
    已無可取。
　⒉況系爭社區之公共基金定存金額為1,400萬元，為兩造所不否
    認，並有前述現金收支統計表影本、實際公共基金餘明細表
    各1份在卷可稽（見本院卷一第283至284頁、第381頁）。上
    訴人雖抗辯上開公共基金尚應扣除包含須專款專用之東勢里
    山坡自來水聯合會提撥設備保管維修基金107萬5,250元、電
    梯工程款925萬元、預計修繕設備之停車場照明汰換27萬5,4
    68元、柵欄機更換修繕15萬1,000元、運動場鐵欄修繕85萬
    元、各棟頂樓漏水修繕120萬元，故實際公共基金餘款僅剩1
    19萬8,282元，而非1,400萬元云云。惟系爭社區規約既未規
    定上開支出項目均屬系爭社區公共基金之專門用途，復未規
    定所謂重大修繕係指扣除上開項目後所剩餘之系爭社區公共
    基金之百分之5，則上訴人主張系爭污水管線之管理、維護
    、修繕金額，即難認有超逾上訴人公共基金百分之5之情。
    從而，上訴人抗辯系爭污水管線之管理、維護、修繕因超逾
    實際可支配使用之公共基金餘款1,198,282元之百分之5，依
    系爭社區規約第19條及公寓大廈管理條例第11條第1項規定
    ，屬須經全體區分所有人決議之重大修繕事項，因系爭社區
    住戶迄今未作成決議，上訴人對系爭污水管線自不負管理、
    維護、修繕之義務云云，即無可採。
㈤、上訴人又抗辯：伊於系爭糞污水倒灌事件後，隨即委請廠商
    到場處理，協助丁○○等4人進行2、3樓地板間污水管線轉折
    點之截管清淤工作，系爭房屋因而未再發生糞污水倒灌漫溢
    ，足見伊已善盡管理維護責任云云，並提出工程報價單為證
    （見原審卷第55至56頁）。惟上訴人於系爭糞污水倒灌事件
    發生後，委請世上企業社處理，充其量僅係就其因疏於維護
    管理公共管線致發生系爭糞污水倒灌事件之侵權行為結果為
    善後處理，尚難僅以上訴人事後曾協助丁○○等4人處理善後
    ，即當然反認上訴人已盡管理維護系爭污水管線之責。上訴
    人就此所辯，委無足採。
㈥、再按依公寓大廈管理條例第3條第9款規定，管委會係由區分
    所有權人選任住戶若干人為管理委員所設立之組織，於完成
    社團法人登記前，僅屬非法人團體，固無實體法上完全之權
    利能力。然現今社會生活中，以管委會之名義為交易者比比
    皆是。於民事訴訟法已有第40條第3項：「非法人之團體，
    設有代表人或管理人者，有當事人能力」規定之外，公寓大
    廈管理條例更於第38條第1項明文規定：「管理委員會有當
    事人能力」，明文承認管委會具有成為訴訟上當事人之資格
    ，得以其名義起訴或被訴，就與其執行職務相關之民事紛爭
    享有訴訟實施權；並於同條例第6條第3項、第9條第4項、第
    14條第1項、第20條第2項、第21條、第22條第1項、第2項、
    第33條第3款但書，規定其於實體法上亦具享受特定權利、
    負擔特定義務之資格，賦與管委會就此類紛爭有其固有之訴
    訟實施權。故管委會倘基於規約約定或區分所有權人會議決
    議所為職務之執行致他人於損害，而應由區分所有權人負賠
    償責任時，其本身縱非侵權行為責任之權利義務歸屬主體，
    亦應認被害人得基於程序選擇權，並依上開同條例第38條第
    1項規定及訴訟擔當法理，選擇非以區分所有權人而以管委
    會為被告起訴請求，俾迅速而簡易確定私權並實現私權，避
    免當事人勞力、時間、費用及有限司法資源之不必要耗費（
    最高法院98年度台上字第790號判決意旨參照）。系爭污水
    管線既係上訴人依公寓大廈管理條例第10條第2項規定，及
    系爭社區規約壹、注意事項、三、㈣、⒉之約定（見本院卷一
    第244頁），所應負責修繕、管理、維護之共用部分，則上
    訴人疏於管理、維護系爭污水管線，以致系爭污水管線發生
    堵塞而引發系爭糞污水倒灌事件，丁○○等4人自得選擇非以
    區分所有權人而以管委會為被告起訴請求，縱令上訴人並非
    行為責任之權利義務歸屬主體，然為執行其組織之任務，自
    仍得以其名義為區分所有權人全體處理相關事務。上訴人空
    言否認其並無侵權行為或賠償能力云云，並不可取。
㈦、丁○○為系爭房屋之所有權人，其配偶戊○○、未成年子女丙○○
    及乙○○與丁○○同住於系爭房屋，則丁○○等4人因系爭房屋所
    在系爭社區之系爭污水管線堵塞淤積，導致系爭糞污水倒灌
    事件發生，損及丁○○等4人就系爭房屋相關裝潢、家具、屋
    內財物及居住安寧，自難謂無侵害丁○○等4人之財產權及人
    格權，且其等損害與上訴人疏於管理維護系爭污水管線，具
    有相當因果關係。是丁○○等4人依侵權行為之法律關係，主
    張上訴人應就其等所受損害負侵權行為損害賠償責任，即屬
    正當。至丁○○等4人另本於債務不履行之法律關係，訴請上
    訴人賠償，惟丁○○等4人係以單一聲明，主張二以上之訴訟
    標的，請求本院擇一為丁○○等4人勝訴之判決，為訴之選擇
    合併，本院既已認丁○○等4人得本於侵權行為之法律關係就
    其等損害請求賠償，自無庸再就其餘法律關係有無理由予以
    論述，附此敘明。
㈧、丁○○等4人於本件訴訟所得請求上訴人賠償之金額為若干？
　⒈丁○○請求木頭地板重新施作費用部分：
　　丁○○主張屋內木頭地板因系爭糞污水倒灌事件以致必須重新
    施作，所需回復原狀之費用為38萬2,305元乙情，固據其提
    出事故照片、鵬昌室內裝修工程有限公司（下稱鵬昌公司）
    106年報價單為證（見湖調卷第29至52頁、第55頁），惟為
    上訴人所否認，辯稱：屋內木頭地板於系爭糞污水倒灌事件
    發生後已無臭味，且丁○○等4人自事發後迄今始終正常使用
    而未見異狀，自無拆除、更換該木頭地板之必要云云，並舉
    證人即時任上訴人主任委員之丁○○到庭證述本件於系爭房屋
    履勘當時，並未嗅聞屋內有何臭味存在為證。經查：
　⑴依丁○○等4人提出之照片，可見倒灌之糞污水係漫延系爭房屋
    室內地板，該糞污水為未經處理，來自社區各戶之排泄物及
    髒汙，原即帶有大量腐生細菌及病毒，此乃吾人日常生活常
    識，並非特殊經驗法則，一般人均可輕易理解判斷，無待乎
    專業醫學機構始可確定。系爭房屋內木頭地板既曾大面積浸
    泡於糞水之中，客觀上自足認該木頭地板表面或內部，確會
    因受糞水污染而殘留大量病毒細菌，且依一般人通常觀念，
    住處遭不明糞污水瀰漫浸染，心理上亦有強烈不適感，且不
    因客觀上是否仍有氣味殘留而異。又經本院送請中華民國全
    國建築師公會鑑定，已據該公會以110年7月22日全建師會（
    110）字第444號鑑定報告書（下稱110年鑑定報告）說明略
    以：「⒈系爭房屋之主臥室、餐廳、客廳因系爭3次糞水噴污
    事件，致地板遭糞污水浸泡殘留有糞污水痕跡及氣味，確有
    拆除更換之必要。⒉牆壁、家具櫥櫃等底部均設置10㎝高踢腳
    板，牆壁、家具櫥櫃未受污水波及，無須拆除更換」等語（
    見110年鑑定報告書第5頁，外放）。佐諸鑑定人乙○○○○○於
    本院審理時，到庭陳明：兩造雖將本件攻防重點放在氣味上
    ，但伊認為重點應該在於木頭地板有沒有病毒，因為木頭地
    板一旦泡了糞水，就不可能會與原狀相同，何況氣味久了會
    自然慢慢消失，但已經泡了糞水的黴菌卻不會消失等語（見
    本院卷二第452頁），足見系爭房屋內之木頭地板確因曾浸
    泡於糞水中而已無可能再與原狀完全相符甚明。上訴人徒以
    系爭房屋內並無糞水氣味殘留，或110年鑑定報告未附有公
    立醫學中心認定有何衛生隱憂之報告加以佐證為由，抗辯屋
    內木頭地板應無拆除更換之必要云云，尚非有據。上訴人再
    辯以丁○○等4人事發後迄今始終居住使用於系爭房屋內而無
    異狀，可見並無更換木頭地板之必要性云云，惟丁○○於本院
    審理時，業已當庭陳明：伊係因沒有預算，才會一直到現在
    都沒有辦法更換曾遭糞污水漫溢過的木頭地板。伊既要負擔
    房貸、又有2個小孩要照顧、全家也要生活，實在拿不出這
    筆額外的金錢來更換木頭地板等語（見本院卷二第444頁）
    ，酌以丁○○、戊○○於107年間向稅捐機關合併申報所得數額
    約略70餘萬元（見本院卷一第159頁），復為上訴人所不爭
    執，堪認丁○○陳稱其係因手頭欠缺多餘資金可用以更換屋內
    遭糞污水浸泡過之木頭地板等語，並非子虛。是丁○○等4人
    之所以會於系爭糞污水倒灌事件發生後暫未更換木頭地板，
    純係迫於經濟壓力及現實考量所致，要與屋內木頭地板是否
    受損而有更換必要無關。上訴人此部分抗辯，殊非有據。
　⑵上訴人另質疑110年鑑定報告之鑑定人立場偏頗，所為鑑定結
    論不值採信云云。惟鑑定人陳漢江於本院審理時，業已陳明
    ：伊於初勘當天有聽到丁○○講一些污水溢流的過程，也有看
    到上訴人的訴訟代理人在質問丁○○，伊就告訴上訴人的訴訟
    代理人說丁○○不是專業，在形容很多事情的時候可能不是那
    麼精準，伊並不覺得丁○○有在初勘現場講過公共管線為結構
    問題這樣的話，而且即便丁○○有講這些話，也不會影響到本
    案鑑定結論，因為伊去現場鑑定的是木板價格，不是溢水責
    任歸咎的原因；在當日會勘結束以前，伊當場要求兩造各自
    提供資料給伊，是上訴人自己一直沒有提供；至於伊之所以
    會接受丁○○之載送前往高鐵站搭車，純係因上訴人並未表明
    意願接送伊，加上系爭社區位在郊區，交通不便所致等語在
    卷（見本院卷二第450至451頁），尚難認其鑑定過程有何偏
    頗之處。上訴人復未能舉證證明陳漢江究有何預設立場而為
    偏頗鑑定之事實存在，則其空言質疑陳漢江鑑定結果不實云
    云，仍無可取。
　⑶再者，有關系爭房屋內之木頭地板回復原狀之費用，據110年
    鑑定報告略以：「⒈105年4月23日噴污毀損前木地板之價額
    為新臺幣：陸萬肆仟柒佰柒拾肆元整（＄64,774元）。⒉附件
    乙中㈡木作工程第2、3、4項為修繕。其中⑵木地板金檀實木4
    吋材料更換（按：合理施作金額84,400元）、⑶木地板底板
    更換（按：合理施作金額8,840元、390元）、⑷木板地板及
    面板施工（按：合理施作金額27,000元）。⒊綜合⑵、⑶、⑷項
    即更換此部分木頭地板為修繕（按：總計合理施作金額為12
    0,630元）。」等語（見110年鑑定報告書第9頁，外放）。
    足見丁○○因系爭房屋內木頭地板重新施作所應支付之回復原
    狀費用，即應為12萬0,630元【計算式：8萬4,400元＋8,840
    元＋390元＋2萬7,000元＝12萬0,630元】。上訴人雖抗辯：依
    鑑定報告所示，污損前木頭地板之價額僅為6萬4,774元，回
    復原狀費用卻高達12萬0,630元，顯與損害賠償原理不合，
    並將使丁○○因此獲有不當得利云云。然110年鑑定報告固認
    定污損前木頭地板之材料本身折舊後價額6萬4,774元，然亦
    已指明以拆除更換方式而回復屋內木頭地板原狀之費用金額
    ，同時包含：①木地板金檀實木材料：合理金額8萬4,400元
    、②木地板底板：8,840元、③鐵件及膠著劑：390元、④木板
    底板及面板施工：2萬7,000元等材料與工資費用在內，並不
    能單以木頭地板之殘值作為丁○○之損害。參以鑑定人陳漢江
    於本院審理時，陳稱：因為木頭不可能不施工就可以變成木
    頭地板，如果只是單純計算木頭的折舊，並沒有真正解決問
    題，而是必須要同時計算工資、利潤也有算折舊，才是真正
    算出回復木頭地板受損的費用。所以伊認為本次鑑定結果並
    不會造成使用超過10年以上的木頭地板額外取得超出折舊後
    之價值；伊為本案鑑定時，未侷限於鵬昌公司所提供之估價
    單記載之價格、數額或數量，而是自行本於現場初勘及檢查
    結果另外計算而來；本件基於衛生問題之考量，係以整個換
    新的方式來處理，而且整個換新木頭地板，與整個翻起破壞
    地板後加以清除泡了糞水的黴菌，兩者實際上所花費之價格
    也是相當等語（見本院卷第452至454頁），可知鑑定人已考
    量折舊。上訴人質疑鑑定結論將使丁○○因此獲有不當得利而
    與損害賠償原理不符云云，自屬無據。
　⑷至丁○○雖主張依110年鑑定報告就鵬昌公司之估價單工項所為
    鑑定，其因回復原狀之施工金額應為16萬7,941元云云。惟1
    10年鑑定報告乃係同時就鵬昌公司估價單所列之假設工程（
    包含：走道內部施工重點保護工資、保護板、塑膠布、五金
    、交布、夾板、漏水部分主臥及外區域地板櫃子拆除、拆除
    部分裝米袋及搬運工資、米袋及雜項、室內漏水部分地板消
    毒工資及藥水、施工保護拆除、室內清潔公司清潔）、木作
    工程（包含：木地板金檀實木4吋材料、木地板底板、木板
    底板及面板施工）、利潤、管理費及其他、稅金等項目加以
    鑑定，同時含括拆除櫃子、防範室內漏水、消毒清潔等項目
    在內，顯非專就屋內木頭地板之回復原狀費用而為鑑定，丁○○主張木頭地板回復原狀之金額應為16萬7,941元云云，亦
    非有據。
　⒉丁○○、戊○○請求清潔系爭房屋3次之費用部分：
　　丁○○、戊○○主張其等因系爭糞污水倒灌事件發生，以致其等
    先後3次、每次均花費2個全日親自動手清潔系爭房屋，經以
    每日清潔費用3,000元之標準計算，請求上訴人應各賠償1萬
    8,000元予丁○○、戊○○等語，惟為上訴人所否認，並抗辯：
    丁○○、戊○○並未提出實際費用收據，且其等請求金額亦屬過
    高，應以每日1,500元工資為適當云云。查：
　⑴依丁○○所提出系爭房屋於系爭糞污水倒灌事件發生後污水漫
    溢於屋內或廁所之彩色照片所示，可見該屋當時確是滿目瘡
    痍，難供人正常居住使用，確有進行清潔之必要。參以丁○○
    於本院審理時，陳明：系爭糞污水倒灌事件發生時，僅有第
    一次污水有漫延出廁所，造成客廳等處均有糞污水溢流，其
    餘兩次之糞污水僅侷限於廁所內；第二、三次事件發生時，
    之所以糞污水沒有漫延，則係因先前第一次溢流時，廠商有
    教導說可以打開馬桶旁邊的排水孔，想辦法將從馬桶溢出的
    糞便污水塞回排水孔內，其等當時在家中一直反覆從事這個
    動作才能阻止污水漫延出廁所等語（見本院卷二第441頁）
    ，與上開彩色照片所示糞污水漫溢情形相符，堪認屬實。經
    本院考量系爭房屋因先後三次糞污水倒灌之程度、範圍及各
    次實際負責清理時所需耗費之勞動力程度，認系爭房屋於每
    次糞污水倒灌事件發生後，依序須同時耗費2名成年人，各
    以2個全天、1個全天、1個全天的時間進行屋內清潔，應較
    與事發當時之屋內實際污損狀況及嚴重程度相符。丁○○就此
    範圍內所為主張，尚屬可取；逾此範圍所為主張，則不足採
    。
　⑵其次，丁○○、戊○○係因親自動手清潔以致未能提出實際支出
    清潔費用之收據，惟其等因此所付出之勞力，非不能評價為
    金錢，亦不能因此加惠於上訴人，是仍應認丁○○、戊○○受有
    相當於支出清潔費用之損害，而得向上訴人請求賠償。上訴
    人以丁○○、戊○○並未提出實際支出之費用單據而拒絕賠償云
    云，即非有據。
　⑶再者，有關系爭房屋因系爭糞污水倒灌事件發生後所需支出
    之清潔工資數額，經本院向新北市清潔管理服務業職業工會
    函詢結果，業據該工會清楚函覆說明略以：「……。清潔工
    資以2人計約8小時，每人約3,000元……」等語，有該工會109
    年7月21日新北清服工總字第1331號函在卷可憑（見本院卷
    一第607頁），是丁○○、戊○○主張按每人每日3,000元之標準
    計算清潔費用，應屬合乎市場行情，上訴人辯稱應按每人每
    日1,500元之工資數額加以計算云云，尚不足取。
　⑷依上開標準計算結果，丁○○、戊○○各因系爭糞污水倒灌事件
    發生，先後3次、依序花費2天、1天、1天動手清潔系爭房屋
    所生之清潔費用損失，即應各為1萬2,000元【計算式：3,00
    0元×2天＋3,000元×1天＋3,000元×1天＝1萬2,000元】。
　⒊丁○○請求兩個馬桶沖水系統損毀修繕費用部分：
　  丁○○固主張：上訴人雖有於105年4月23日請廠商來協助打通
    馬桶，讓糞水不再噴發出來，家裡兩座馬桶的外觀雖無損傷
    ，但排水結構卻受影響而開始漏水，馬桶裡面的止水閥跟排
    水系統都壞掉，而有修繕必要等語，並提出報價金額為5,00
    0元之估價單1紙為證（見原審湖調卷第56頁）。然該估價單
    未載明日期，且其修繕內容為「水電材料一式」、「工資按
    裝一式」，與丁○○所自稱之原因及修繕內容不合，尚不能資
    為系爭房屋內兩座馬桶受損之證據。此外，丁○○復未能舉出
    其他證據證明系爭房屋內兩座馬桶究係於何時、又係基於何
    種原因如何受損，則其請求上訴人應賠償兩個馬桶沖水系統
    損毀修繕費用5,000元，即非正當。
　⒋丁○○請求開鎖費用及開鎖人員到場交通費部分：
　　丁○○主張系爭糞污水倒灌事件於第一次發生時，因全家出遊
    而無人在家，為避免損害擴大，才委請親戚到場請鎖匠開門
    ，因而受有支出開鎖費用及開鎖人員到場交通費之損失1,00
    0元等語，並舉證人即丁○○之妹夫陳宗慶於原審審理時證稱
    ：系爭糞污水倒灌事件第一次發生時，因丁○○全家出遊，所
    以丁○○請伊與伊太太前來協助，約經過2 個小時左右丁○○一
    家才回來，當天伊有先請鎖匠幫伊開門，接著社區總幹事才
    來，總幹事說因為樓下鄰居說有糞水滴下去，才進來一下，
    我們還沒進去前門口就有一些積水，同時請鎖匠開門，進去
    後包括客廳、餐廳、客衛、主臥、主臥的衛浴、客房、廚房
    都有積糞水，高度超過廁所的門檻，範圍大概是整間房子的
    三分之二到四分之三等語（見原審卷第199至201頁）為證。
    本院審酌系爭房屋於第一次發生糞污水倒灌事件時之105年4
    月23日為週六假日，依證人證詞可知當時丁○○全家出遊不在
    ，然屋內溢流糞水既已滴往樓下梯間，情勢實已急於星火而
    須立即處理，加以系爭社區位在郊區，難如一般市區便利，
    是丁○○為處理突發事故，委請陳宗慶緊急速請鎖匠到場踩踏
    糞污水以開啟住家大門，致須支付鎖匠開鎖及鎖匠交通費用
    1,000元，核與市場交易常情無違，丁○○自得就此筆支出一
    併請求上訴人負賠償責任。至上訴人質疑依照一般開鎖行情
    ，開鎖費用至多僅需300元云云，然本件事態嚴重緊急，以
    當時糞污水已溢流漫延至樓下梯間之情境衡量，自難期陳宗
    慶或丁○○仍有餘裕得以悠閒比價找尋收費便宜且願到場踩踏
    糞污水之鎖匠負責處理。上訴人抗辯丁○○主張之開鎖費用及
    交通費用過高云云，並不可採。
　⒌丁○○請求出遊住宿房間取消、餐費取消之損失部分：
　　丁○○固主張系爭第一次糞污水噴發事件發生時，為避免損害
    擴大，即取消原定出遊行程返回系爭房屋善後，故受有原定
    住宿房間取消、餐費取消之損失5,000元云云。惟丁○○迄今
    始終未能提出105年4月23日全家出遊之具體行程及旅遊計畫
    ，亦未見其舉出有何因與住宿地點或餐館取消預約以致遭沒
    收費用之相關收據憑證，本院自無從遽認丁○○有何因返家處
    理系爭糞污水倒灌事件而受有原定住宿房間及餐費取消之損
    失。又當事人須已證明受有損害而不能證明其數額或證明顯
    有重大困難者，法院始應審酌一切情況，依所得心證定其數
    額，此觀民事訴訟法第222條第2項規定即明，丁○○既未舉證
    證明其究係如何受有原定住宿房間及餐費取消之損失，即未
    證明受有損害，本院自無從逕依上開規定以定其所受損害之
    數額。丁○○主張其已證明自己受有損害而請求本院適用上開
    規定酌定其損失金額云云，並不可採。
　⒍丁○○家中物品污損丟棄所生損失部分：
　　丁○○主張系爭第一次糞污水噴發事件時，大量糞污水從馬桶
    中滿出，造成家中衣服、空氣清淨機、床單組及小孩書包、
    背包、玩具、書籍等物品污損丟棄所生之損失，該等物品均
    為丁○○所購置，因此受有約1 萬5,000 元之損失等語，並提
    出第一次糞污水噴發事故時之彩色相片為證。觀諸上開彩色
    照片，清楚可見當時糞污水確已溢流出浴室外之主臥室、客
    廳、餐廳等區域，而屋內之衣服、床單組、書籍、背包、玩
    具等均遭污損，堪認丁○○主張其所購買之上開物品確受糞污
    水淹浸而污損、丟棄致其受有損失等語屬實可信。而因丁○○
    確已證明其受有此部分之損害，爰依民事訴訟法第222條第2
    項規定，併參酌上開照片所示各該物品之款式、新舊程度及
    二手物品市場價格行情，認丁○○請求賠償物品受損之金額以
    1萬5,000元，應為合理。
　⒎丁○○、戊○○請求因糞污水倒灌而支出醫療費用部分：
　⑴丁○○主張其子丙○○於系爭第二次糞污水噴發事故時，因不知
    地板濕滑，導致上廁過程中摔倒，除受外傷外，手腳亦因此
    開始過敏，致原告丁○○為其支出醫療費用，每次醫療費用為
    500元，迄今已看診15次，金額共計7,500元云云，固提出大
    安悅兒親子中醫診所診斷證明書（見原審湖調字卷第60頁）
    。細繹上開診斷證明書之記載，雖可知丙○○曾因罹患皮膚炎
    而曾於106年9月19日至該所就診乙情，惟上開就醫日期距第
    二次系爭糞污水倒灌事件發生之106年1月22日期間相隔超過
    半年，加以引發皮膚炎之病因甚多，丁○○復未能提出其他證
    據證明其子丙○○所罹之皮膚炎病症與系爭糞污水倒灌事件有
    相當因果關係，則其主張為丙○○支出醫療費用而受有損害，
    即難認有據。
　⑵戊○○主張其因歷次糞污水倒灌事故已心力交瘁，只要聽到馬
    桶發出聲響，就擔心是否要再次面臨糞污水倒灌、雙手清理
    穢物、忍受難聞氣味之窘境，長時間無法正常入睡而須尋求
    醫師協助，每次醫療費用為500 元，迄今已看診15次，金額
    共計7,500元云云，並提出大安悅兒親子中醫診所診斷證明
    書、汐止國泰綜合醫院107年5月23日診斷證明書等件為證（
    見原審湖調字卷第59頁、原審卷第254頁）。觀諸上開各該
    診斷證明書，清楚載明戊○○除因失眠而於106 年9 月19日至
    診所就診外，復自同月14日起因合併混合焦慮及憂鬱情緒的
    適應障礙症而前往院門診求診，並主訴其因近年來住家環境
    因素呈現明顯焦慮憂鬱症狀，如易怒、情緒低落、睡眠障礙
    、口慾增加、疲倦、自我無價值感等情，參以系爭房屋之系
    爭糞污水倒灌事件於一年內發生三次，影響居住安寧甚鉅，
    衡情一般人如發生此情形，當均可能有噁心、困擾等負面情
    緒，足見戊○○所罹患之失眠病症確與系爭糞污水倒灌事件發
    生有關。然戊○○於本件附帶上訴後，仍僅以其於原審所提出
    之大安悅兒親子中醫診所之處方暨費用收據1紙為其支出醫
    療費之證明（見本院卷二第515頁、本院卷一第155頁、原審
    湖調卷第57頁），是依上開費用收據記載，戊○○僅有因此支
    出自費醫療費用100元，從而，戊○○此部分所得請求賠償之
    醫療費用金額即應為100元，逾此金額所為請求則不應准許
    。
　⒏丁○○等4人請求精神慰撫金部分：
　⑴按民法第195條第1項前段規定，不法侵害他人之身體、健康
    或不法侵害其他人格法益，而情節重大者，被害人雖非財產
    上之損害，亦得請求賠償相當之金額。此所謂之人格法益，
    除身體權、健康權外，尚包括居住於特定區域人之居住安寧
    與生活環境之人格法益。
　⑵查，系爭糞污水倒灌事件發生，導致丁○○等4人所賴以居住生
    活之系爭房屋內四處漫溢倒灌全社區住戶所排放之糞污水，
    顯已造成丁○○等4人精神上之痛苦，而丁○○、戊○○等2人除須
    多次花費勞力、時間以清潔室內髒汙，更因上開住家環境因
    素導致呈現明顯焦慮憂鬱症狀，雙雙均經醫療院所診斷罹患
    「合併混合焦慮及憂鬱情緒的適應障礙症」，而須持續門診
    追蹤治療等情，有丁○○、戊○○於原審所提出之汐止國泰綜合
    醫院診斷證明書在卷可稽（見原審卷第253至254頁），堪認
    上訴人疏於管理、維護系爭水管線，確已侵害丁○○等4人居
    住安寧之人格法益，且侵害情節重大，丁○○等4人自得依民
    法第195條第1項規定請求上訴人賠償精神慰撫金。茲審酌系
    爭糞污水倒灌事件發生次數多達3次、發生頻率密集、污損
    情形非輕、清理時所需花費勞動力不少，及因此導致丁○○等
    4人精神、健康受損，暨丁○○為文藻外語大學英文系畢業、
    戊○○為崇右影藝科技大學企管系畢業，丁○○、戊○○於107年
    之年收入經向國稅局以夫妻合併申報收入為70餘萬元、丁○○
    名下有系爭房屋1間、車輛3台，丙○○、乙○○現均就讀小學，
    於系爭糞污水倒灌事件發生時分別約8歲、6歲（見原審湖調
    卷第28頁），其等較諸直接面對處理善後之丁○○、戊○○而言
    ，尚屬懵懂，對於事件之負面影響程度及精神痛苦程度應隨
    年齡而遞減，暨上訴人所管理之系爭社區公共基金定存金額
    達於1,400萬元，全體住戶多達282戶數等一切情狀，認丁○○
    、戊○○、丙○○、乙○○請求上訴人給付之精神慰撫金各以15萬
    元、15萬元、6萬元、5萬元為適當，逾此範圍之請求，非有
    理由
　⒐準此，丁○○等4人因系爭糞污水倒灌事件發生所得請求上訴人
    賠償之項目及金額如下：
　⑴丁○○部分：29萬8,630元【即12萬0,630元（木頭地板重新施
    作費用）＋1萬2,000元（系爭房屋清潔之三次費用）＋1,000
    元（開鎖及開鎖人員交通費）＋1萬5,000元（家中物品污損
    丟棄所生損失）＋15萬元（精神慰撫金）＝29萬8,630元】。
　⑵戊○○部分：16萬2,100元【即1萬2,000元（系爭房屋清潔之三
    次費用）＋100元（醫療費用）＋15萬元（精神慰撫金）＝16萬
    2,100元】。
　⑶丙○○及乙○○部分：精神慰撫金各6萬元、5萬元。　
㈨、上訴人復抗辯丁○○等4人遲於109年2月25日方提起附帶上訴，
    上開請求權均已罹於時效，伊自得拒絕給付云云。惟按消滅
    時效因請求、承認、起訴而中斷，為民法第129條第1項所明
    定，是如債權人已於時效期間內起訴，消滅時效即停止進行
    ，於訴訟繫屬中，其請求之狀態可認為繼續，必待訴訟終結
    ，消滅時效始能重行起算 (民法第137條第2項參照)。茲因
    丁○○等4人於第一次系爭糞污水倒灌事件發生時起2年內之10
    6年9月29日，即已具狀向原審法院起訴請求上訴人賠償，此
    有原審法院蓋印於起訴狀上之收文章戳可憑（見原審湖調卷
    第7頁），而本案經原審判決後迄今既尚未終結，消滅時效
    自應停止進行，要不因丁○○等4人係於上訴人提起上訴後方
    提出附帶上訴，反使時效因此視為不中斷。上訴人就此所為
    時效抗辯，並無可取。
㈩、上訴人再抗辯：伊曾於106年3月18日因系爭糞污水倒灌事件
    而為丁○○支付共計4萬8,000元之維修費用，自得請求抵銷云
    云，並提出工程報價單1紙為證（見原審卷第55至56頁）。
    惟上訴人依公寓大廈管理條例第10條第2項規定及系爭社區
    規約壹、注意事項、三、㈣、⒉之約定，既負有管理維護系爭
    污水管線之責，有如前述，則其於106年3月18日因系爭糞污
    水倒灌事件發生而支付廠商維修費用4萬8,000元，核屬上訴
    人履行自己管理、維護系爭污水管線義務因此所發生之費用
    ，自不得轉而請求丁○○返還。是上訴人以此主張抵銷云云，
    仍非有據。
七、綜上所述，丁○○、戊○○、丙○○及乙○○依侵權行為之法律關係
    ，請求上訴人依序給付29萬8,630元、16萬2,100元、6萬元
    、5萬元，及均自起訴狀繕本送達之翌日即106年10月19日起
    （送達證書見原審湖調卷第94頁）至清償日止，按週年利率
    百分之5計算之利息部分，洵屬有據，應予准許；逾此部分
    之請求，則屬無據，應予駁回。原審就上開不應准許部分，
    判命上訴人給付丁○○超逾29萬8,630元本息部分，及就上開
    應准許之部分，駁回戊○○5萬2,000元（計算式：162,100元－
    110,100元＝52,000元）本息及該部分假執行聲請部分，均尚
    有未合，兩造上訴及附帶上訴意旨，分別指摘原判決此部分
    不當，求予廢棄改判，為有理由，爰由本院予以廢棄，分別
    改判如主文第二項、第三項所示；又本院所命之給付均未逾
    150萬元，上訴人不得上訴第三審，原審駁回丁○○等4人此部
    分假執行之聲請，結論尚無不合，仍應予維持。至原審就上
    開應准許部分即判命上訴人給付及就上開不應准許部分駁回
    丁○○等4人之請求，並駁回此部分假執行之聲請，則均核無
    不合，兩造上訴及附帶上訴意旨指摘原判決該部分不當，求
    予廢棄改判，為無理由，應駁回此部分上訴及附帶上訴。
八、本件事證已明，兩造其餘攻擊防禦方法與所舉證據，核與本
    件判決結果不生影響，爰不再逐一論駁，附此敘明。
九、據上論結，本件上訴人上訴一部有理由、一部無理由，戊○○
    附帶上訴一部有理由、一部無理由，丁○○、丙○○、乙○○附帶
    上訴無理由，依民事訴訟法第449條第1項、第450條、第79
    條，判決如主文。
中　　華　　民　　國　　111 　年　　2 　　月　　15　　日
                    民事第三庭   
                        審判長法  官 王怡雯
                              法  官 吳素勤
                              法  官 呂綺珍

正本係照原本作成。
不得上訴。
中　　華　　民　　國　　111 　年　　2 　　月　　15　　日
    　　　　　　　　　　 　   書記官 蔡宜蓁